臺灣臺南地方法院刑事判決　　　　　　　　　　　　　九十二年度訴字第一六二號
　　公　訴　人　臺灣台南地方法院檢察署檢察官
　　被　　　告　丁○○
　　選任辯護人　蔡進欽律師
　　　　　　　　蘇正信律師
　　　　　　　　蔡弘琳律師
右列被告因業務過失致人於死案件，經檢察官提起公訴（九十一年度偵字第一一九七
號、九十二年度偵字第七五號），本院判決如左：
    主  文
丁○○無罪。
    理  由
一、公訴意旨之起訴事實：
    丁○○平日受人委託搭設鷹架，為從事搭設鷹架業務之人。緣張連峰於民國九十
    一年九月間，以新台幣十八萬元之價格，向甲○○承攬其所有台南縣白河鎮玉豐
    里九二─五號房屋三樓頂後方之頂樓增建工程，並委由丁○○搭設鷹架，作為工
    作平台。丁○○於搭鷹架時，因鄰居之窗戶有採光雨遮擋住，無法將直立之支架
    向鄰屋延伸，以致靠鄰屋一端之踏板超出支架約一台尺長。丁○○對此應注意在
    該踏板兩端以鐵絲固定，以免踩在超越支架部分之踏板時，會因踏板不穩固而摔
    落，能注意而疏未注意，僅在超出支架一端之踏板以鐵絲固定，靠近裡面一端之
    踏板則未加以固定。九十一年九月十七日上午十時三十分許，張連峰於工作告一
    段落，欲收拾工具時，走至伸出支架外之工作平台上，使另一端未固定之工作平
    台翹起，張連峰因而失去重心墜落地面，造成顱內出血併低血容積休克死亡。案
    經被害人張連峰之配偶乙○○訴請臺灣台南地方法院檢察署檢察官偵查起訴。
二、公訴意旨之起訴法條：
    被告丁○○所為係犯刑法第二百七十六條第二項業務過失致死罪嫌。
三、公訴意旨之起訴證據：
(一)、被告丁○○對於右揭事實坦承不諱，核與證人即與被害人同在該處工作之王德興
    證述之情節相符。
(二)、被害人張連峰墜樓之現場照片六幀。
(三)、被害人張連峰自高處墜落造成顱內出血併低血容積休克死亡，經檢察官督同檢驗
    員相驗屬實，製有驗斷書及相驗屍體證明書在卷足憑。
(四)、被告未在鷹架踏板之兩端以鐵絲固定，致被害人張連峰踩在突出支架部分之工作
    平台時摔落致死，顯有過失。又本件被告之過失行為，與被害人張連峰之死亡間
    ，有相當因果關係。
四被告之辯解：
  訊據被告丁○○堅決否認有何過失，辯稱被害人張連峰是否因為踏了該踏板而掉落
  地面，並無人目擊，踏板突出到鷹架外是張連峰堅持的，我也有跟他建議，但他堅
  持踏板一定要作活動的，他也說和我沒有關係等語。
五、本院得心證之理由：
(一)、按犯罪事實應依證據認定之，無證據不得認定其犯罪事實，此即證據裁判主義之
    宗旨；又不能證明被告犯罪者，即應諭知無罪之判決，刑事訴訟法第一百五十四
    條第二項、第三百零一條第一項分別定有明文。亦即，認定犯罪事實所憑之證據
    ，必須適於為被告犯罪事實之證明者，始可做為論罪之依據。所謂之證據，係指
    合法之積極證據，就犯罪事實能力具體之證明者而言。故被告否認犯罪事實所持
    之辯解縱使不能成立，如無積極證據足以證明其犯罪行為，自不能以推測或擬制
    之方法以為裁判之基礎。亦即，被告並無自證無罪之義務，此乃無罪推定之原則
    。因此何項卷證資料有利於被告或不利於被告，應由擔任公訴角色之檢察官盡其
    舉證之義務，此乃刑事訴訟法第一百六十一條第一項規定公訴人於刑事訴訟程序
    進行中應盡之法定義務。又按，於有疑獄之時，如於輕重之間疑而難決，必須有
    一決定之標準，此時有一極為重大之原則即「罪疑惟輕」，而所謂「疑」者，即
    「合理的懷疑」，亦即必須信其有罪至無合理之懷疑。換言之，所謂有合理之懷
    疑，係指在一切之證據經過全部之比較與考慮以後，審理事實之人本於道義或良
    知，對於所訴之事實，不能信以為真。合理之懷疑，及於構成犯罪之一切要件，
    但並非就每一細節，每一特殊事實，均須證明至無合理懷疑之餘地。換言之，即
    須證明構成犯罪之一切要件，而排除每一合理無罪的假定。被告經審理事實的人
    因有合理的懷疑而判無罪，並非意指審理事實的人確信其未曾犯罪。所以審理事
    實的人，對於被告有罪、無罪俱有懷疑時，仍應對被告作有利之認定，此參諸最
    高法院七十六年度台上字第四九六八號判例謂：「訴訟上用以證明事實之證據，
    須於通常一般人均不致有所懷疑，而得確信其真實之程度，始得據以為有罪之認
    定，倘其證明未達此一程度，而有合理之懷疑存在，致無從為有罪之確信時，即
    應為無罪之判決」等語自明。
(二)、按刑法上之過失犯，其過失責任之有無，應以行為人之懈怠或疏虞與結果之發生
    ，有無相當因果關係為斷。所謂相當因果關係，係指依經驗法則，綜合行為當時
    所存在之一切事實，為客觀之事後審查，認為在一般情形下，有此環境，有此行
    為之同一條件，均可發生同一之結果者，則該條件即為發生結果之相當條件，行
    為與結果即有相當因果關係。反之，若在一般情形下，有此同一條件存在，而依
    客觀之審查，認為不必皆發生此結果者，則該條件與結果並不相當，不過為偶然
    之事實而已，其行為與結果間即無相當因果關係。是本件被告是否應負過失致死
    責任，依照上開說明及刑事訴訟法第一百六十一條第一項規定，公訴人首應說服
    本院三點即1.被害人張連峰係自被告所搭設之鷹架上跌落。2.被告就本件鷹架上
    之搭設應注意防止他人跌落，並能注意防止，卻未防止。3.上開兩者間，具有相
    當因果關係。
(三)、經查被告丁○○就其以搭設鷹架為業，事發案場之鷹架因工作建物鄰居之窗戶設
    有採光雨遮而擋住，無法將直立之支架向鄰屋延伸，以致靠鄰屋一端之踏板超出
    支架約一台尺長，被告丁○○乃在超出支架一端之踏板以鐵絲固定，靠近裡面一
    端之踏板則僅以踏板本身所設之彎鉤鉤住未另以鐵絲固定一節，並不否認，惟被
    告並未坦承其就本件被害人張連峰之死亡，應負過失責任。另證人王德興亦僅於
    偵訊中供承：「我在屋內收拾，聽到「啊」的一聲，發現有人摔落，急忙下去救
    人。」、「工作時鷹架並沒有翹起來，我們工作時有去踏過。」（參相驗卷第一
    一七０號第二十三、二十四頁），是公訴人稱被告坦承不諱，核與證人王德興證
    述之情節相符，並無所據。
(四)、另查被害人張連峰之死因為自高處墜落，致顱內出血併低血容積休克、頭胸腹壓
    傷而死亡，此經臺灣臺南地方法院檢察署檢察官督同檢驗員相驗屬實，製有驗斷
    書及相驗屍體證明書在卷足憑，故被害人張連峰係自高處墜落死亡，固無可懷疑
    。然被害人張連峰究係自「何處」墜落而死亡，遍查全卷，並無任何人目睹，公
    訴人雖自鷹架上之踏板一端翹起，而推論被告係自該處墜落，雖屬合理之推論，
    然並不代表與事實相符。查被害人自何處墜落死亡，要屬構成要件事實，自應有
    積極證據認定之。然觀諸現場照片第三幀（相驗卷第十五頁第一幀），被害人張
    連峰可能自其所承攬之建物頂樓墜落，因身體或頭部碰撞鷹架之踏板，致該踏板
    翹起，亦可能係自該照片內之窗戶內墜落，因墜落之際雙手揮舞致拉動踏板蹺落
    ，上述二種情形，依當時客觀環境，均非無可能。況且被害人張連峰本身之工作
    內容為水電工程，而水電工程之工作，並不需要使用鷹架，被害人張連峰委託被
    告搭設鷹架（理由詳下述）係為其餘增建工程工人所用，業據告訴人乙○○於本
    院審理時陳稱在卷（參本院卷第十一頁），故被害人張連峰是否確係自鷹架踏板
    上跌落，依現存之證據並不能排除被害人張連峰係自他處墜落之合理懷疑。故在
    別無任何積極證據排除上開合理懷疑之情形下，公訴人稱被告未在鷹架踏板之兩
    端以鐵絲固定，致被害人張連峰踩在突出支架部分之工作平台時摔落致死云云，
    尚屬率斷。
(五)、再查，本件鷹架係於九月十五日由被告搭設完成，而被害人張連峰係於同月十七
    日登上鷹架工作，方自其上墜落，中間已經過一日，依經驗法則，該鷹架應業經
    被害人張連峰驗收安全無訛，此亦可從證人石志仁於本院審理時證稱：「．．我
    有聽見老闆問死者這樣搭鷹架是否可以，有無加強的地方．．」等語足證（本院
    卷第三十七頁）。是被告辯稱該鷹架踏板之搭設方式，係經被害人張連峰同意，
    非無可能。再參諸一般鷹架踏板本身即有凹槽、彎鉤之設計，以便鉤住支架而固
    定，本件亦無例外，故在正常情況下，並無需另以鐵絲固定，此有現場照片（相
    驗卷第一一七０號第十五頁第一幀）及被告另行提出之鷹架照片可證，故本件鷹
    架之架設，因鄰屋之設置需突出於支架外，無法籍由踏板本身凹槽、彎鉤之設計
    固定於支架上，而被告於架設之初是否已慮及此點，而另以鐵絲固定一端，從而
    被告就鷹架踏板之架設，是否已盡注意之義務而無過失，即應考慮。
(六)、另查被害人張連峰係承包本件頂樓加蓋工程之人，有如前述，而頂樓加蓋工程依
    一般經驗法則應包括泥作、水電、模板等工程，而各該工程均可能利用鷹架施工
    ，是被害人張連峰地位即應類似勞工安全衛生法第二條之雇主，而依該法第五條
    第一項第五款，雇主就防止墜落應有符合標準之必要安全衛生設備，故被害人張
    連峰是否應要求被告設置必要之安全衛生設備，惟查本件並無任何證據顯示被害
    人張連峰要求被告搭設任何必要之安全衛生設備如安全網等，從而使本院得有合
    理之懷疑，本件鷹架若有安全衛生設備如安全網，被害人張連峰是否即有可能免
    於死亡。亦即被害人張連峰之死亡，與被告未於踏板兩側均以鐵絲固定，兩者間
    顯然不當然存有相當因果關係。至證人即勞工檢查所之人員丙○○雖於本院審理
    時證稱：「這件不需要搭安全網，本件與安全網沒有直接關係。」等語（參本院
    卷第三十六頁）。惟查證人吳清吉同時亦證稱鷹架工程要架安全網，且依勞工安
    全衛生法第五條第一項第五款，雇主就防止墜落應有符合標準之必要安全衛生設
    備，本件被告所搭設者既屬鷹架，則為何本件特別不需要架設安全網？故證人吳
    清吉所證恐有前後矛盾及不符法令規定之處，而不足採。
(七)、末查在鷹架上工作，本即有自高處墜落之危險，是在鷹架上施工之人，本身即應
    注意應切實在踏板內施工，不得踏出鷹架支架外之踏板。若因施工之人因本身疏
    於注意，踏出鷹架踏板外施工，而墜落地面死亡，並無從歸責搭設鷹架之人，其
    理自明。亦即搭設鷹架之人，其注意義務應僅在鷹架工作區域內之踏板是否牢固
    ，有無崩塌、陷落之虞，至於施工之人自己不慎踏出工作區域外至墜落地面，要
    非其所能注意及預防，自非屬搭設鷹架之人之注意義務範圍。據此而論，縱然因
    認被害人張連峰係自踏板上跌落，惟自踏板一端翹起之情況論之，被害人張連峰
    應係誤踏鷹架外踏板末端而跌落，因被害人張連峰本即不能踏出鷹架踏板外，是
    其墜落地面，其主要原因乃本身疏於注意踏出鷹架踏板外，與被告僅在踏板一端
    以鐵絲固定，亦難認有相當因果關係。
六、綜前所述，被告於本件搭設鷹架過程中是否具有業務上之過失，仍存在上開所述
    諸多合理之懷疑，另被害人之死亡與被告之鷹架搭設方式是否具有相當因果關係
    ，公訴人之舉證亦難釋疑。被害人死亡固值同情，惟亦不能因被害人值得同情，
    在未有積極之證據，遽認被告應負過失責任，另造成無辜，而有違刑法明刑弼教
    之旨。故揆諸首開說明，不能確切證明被告確有公訴人所指之過失犯行，自應本
    於「證據裁判」、「合理懷疑」之原則，依刑事訴訟法第三百零一條第一項之規
    定為被告無罪判決之諭知。
七、據上論斷，應依刑事訴訟法第三百零一條第一項，判決如主文。
中      華      民      國      九十三      年      三    月    十八    日
                        臺灣臺南地方法院刑事第七庭
                                審判長法  官  鄧希賢
                                      法  官  陳金虎
                                      法  官  楊佳祥
右正本證明與原本無異。
如不服本判決，應於判決送達後十日內向本院提出上訴狀( 應附繕本 )。
                                      書記官  岑  玢
中      華      民      國      九十三      年      四    月      七    日
